臺灣花蓮地方法院刑事判決　　　　　　　 99年度訴字第284號
公　訴　人　臺灣花蓮地方法院檢察署檢察官
被　　　告　吳錦華
上列被告因山坡地保育利用條例等案件，經檢察官提起公訴（99
年度偵字第2683號），被告於準備程序進行中，就被訴事實為有
罪之陳述，經本院合議庭裁定由受命法官獨任進行簡式審判程序
，判決如下：
    主      文
吳錦華犯水土保持法第三十二條第一項前段之非法墾殖、占用及
從事第八條第一項第四款之開發，致生水土流失罪，累犯，處有
期徒刑伍月，如易科罰金，以新臺幣壹仟元折算壹日。
    事      實
一、吳錦華前於民國87年間因偽造有價證券、侵占等案件，經臺
    灣高等法院花蓮分院判決應執行有期徒刑3年3月確定，另於
    91年間因詐欺案件，經本院判處有期徒刑8 月確定，嗣定執
    行刑為有期徒刑3年7月，於93年1月14日假釋出監，嗣於 94
    年11月29日縮刑期滿執行完畢。其明知坐落花蓮縣秀林鄉○
    ○段1116地號（所有權人為吳錦華）、1108、1107地號（所
    有權人為中華民國）土地均為山坡地保育條例、水土保持法
    所規定之山坡地（非保安林地），因為求取水及逃生之便利
    與需求，竟未取得前揭國有土地管理機關行政院原住民委員
    會之同意，亦未擬具水土保持計畫向相關機關申請，即自98
    年12月間某日起，擅自在前揭景美段1108地號土地上，修建
    165平方公尺之道路；於同段1117地號土地上，修建179平方
    公尺之道路，通至其在同段1116地號所開闢之平台（面積32
    平方公尺），以此方式開墾、占用，並致生水土流失。嗣因
    花蓮縣政府接獲民眾檢舉，會同警方於98年12月28日上午 9
    時許，前往上開土地會勘，因而循線查悉上情。
二、案經花蓮縣政府告發由臺灣花蓮地方法院檢察署檢察官偵查
    起訴。
    理      由
一、本件被告吳錦華所犯者，均非為死刑、無期徒刑、最輕本刑
    為3 年以上有期徒刑之罪或高等法院管轄第一審案件，其於
    準備程序進行中，先就被訴事實為有罪之陳述，經告知其簡
    式審判程序之旨，並聽取公訴人及被告之意見後，本院依刑
    事訴訟法第273條之1第1 項之規定，裁定由受命法官獨任進
    行簡式審判程序，且依同法第273條之2規定，簡式審判程序
    之證據調查，不受第159條第1項、第161條之2、第161條之3
    、第163條之1及第164條至第170條規定之限制，合先敘明。
二、訊據被告坦承上情不諱，並有花蓮縣政府99年3月9日府農保
    字第0990033822號函及其附件（見花蓮地檢署99年度他字第
    247號卷第1-29、32、33 頁）、本院勘驗筆錄與照片（見本
    院卷第52-59頁、第109-121頁）、國立屏東科技大學99年 9
    月16日屏科大建保字第0991540134號函（見本院卷第61 頁）
    、花蓮縣花蓮地政事務所100年1月5日花地所測字第1000000
    062號函附之土地複丈成果圖（見本院卷第123、124 頁）等
    附卷可稽，足認被告之自白與事實相符，應堪信為真實。是
    本件事證已臻明確，被告犯行洵堪認定，自應依法論科。
三、核被告所為，係犯水土保持法第32條第1 項前段在公有及私
    人山坡地內未經同意擅自墾殖、占用及從事第8條第1項第 4
    款之開發，致生水土流失罪。又按森林法第51條、水土保持
    法第32條等規定，就「於他人森林或林地內」、「在公有或
    私人山坡地或國、公有林區或他人私有林區內」，擅自墾殖
    、占用者，均設有刑罰罰則。考其立法意旨，均在為保育森
    林資源，維持森林植被自然原貌，維護森林資源永續利用，
    及確保水源涵養和水土保持等目的，其所保護之法益均為自
    然資源林木及水源之永續經營利用，為單一社會法益；就擅
    自占用他人土地而言，復與刑法第320條第2項之竊佔罪要件
    相當。第以各該刑罰條文所保護者既為內涵相同之單一社會
    法益，是則一行為而該當於上揭森林法、水土保持法及刑法
    竊佔罪等相關刑罰罰則，此即為法規競合現象，自僅構成單
    純一罪，並應依法規競合吸收關係之法理，擇一適用水土保
    持法第32條規定論處。次按水土保持法第1條第2項之規定：
    「水土保持，依本法之規定，本法未規定者，適用其他法律
    之規定。」由此觀之，水土保持法就立法體例而言，為山坡
    地保育利用條例有關水土保持部分之特別法，依特別法優於
    普通法之法律競合關係，應優先適用水土保持法之規定（最
    高法院96年度臺上字第1498號、98年度臺上字第7926號判決
    、臺灣高等法院暨所屬法院89年法律座談會刑事類提案第31
    號可參）。是檢察官認被告等另涉森林法第51條第1 項擅自
    墾殖他人林地罪、山坡地保育利用條例第34條第1 項擅自墾
    殖公有山坡地罪，容有未洽。被告有首揭前科執行情形，此
    有臺灣高等法院被告前案紀錄表1 份在卷可佐，其於前案有
    期徒刑執行完畢後5 年以內，故意再犯本件有期徒刑以上之
    罪，為累犯，自應加重其刑。另被告為求取水及逃生方便，
    方為本件犯行，所開墾之面積不大，且於本院審理中坦承犯
    行，頗具悔意，其犯罪之情狀顯可憫恕，認科以法定最輕刑
    度，猶嫌過重，爰依刑法第59條規定酌量減輕其刑，並依法
    先加後減之。爰審酌被告犯罪之動機、手段、、所生損害，
    及事後坦承犯行等一切情狀，量處如主文所示之刑，並諭知
    易科罰金之折算標準。
據上論斷，應依刑事訴訟法第273條之1第1項、第299條第1 項前
段，水土保持法第32條第1項前段，刑法第11條前段、第47條第1
項、第59條、第41條第1項前段，判決如主文。
本案經檢察官陳玫琪到庭執行職務。
中    華    民    國   100    年    5     月    16    日
                  刑事第一庭    法  官  劉柏駿
以上正本證明與原本無異。
如不服本判決應於收受送達後10日內向本院提出上訴書狀，並應
敘述具體理由。其未敘述上訴理由者，應於上訴期間屆滿後20日
內向本院補提理由書(均須按他造當事人之人數附繕本)「切勿逕
送上級法院」。
中    華    民    國   100    年    5     月    16    日
                                書記官
附錄本判決論罪之法律條文：
水土保持法第32條
在公有或私人山坡地或國、公有林區或他人私有林區內未經同意
擅自墾殖、占用或從事第8條第1項第2款至第5款之開發、經營或
使用，致生水土流失或毀損水土保持之處理與維護設施者，處 6
個月以上5年以下有期徒刑，得併科新台幣60 萬元以下罰金。但
其情節輕微，顯可憫恕者，得減輕或免除其刑。
前項情形致釀成災害者，加重其刑至二分之一；因而致人於死者
，處5年以上12年以下有期徒刑，得併科新台幣1百萬元以下罰金
；致重傷者，處3年以上10年以下有期徒刑，得併科新台幣80 萬
元以下罰金。
因過失犯第1項之罪致釀成災害者，處1年以下有期徒刑，得併科
新臺幣60萬元以下罰金。
第1 項未遂犯罰之。
犯本條之罰者，其墾殖物、工作物、施工材料及所使用之機具沒
收之。